【裁判字號】    96,訴,2589
【裁判日期】    970808
【裁判案由】    給付開發權利金
【裁判全文】
臺灣臺中地方法院民事判決  96年度訴字第2589號
原      告  幼象企業股份有限公司
法定代理人  丙○○
            乙○○
兼上二人
訴訟代理人  甲○○
被      告  環輪企業股份有限公司
法定代理人  戊○○
            丁○○
            己○○
                      之11(.
訴訟代理人  朱逸群律師
複代理人    庚○○
上當事人間給付開發權利金事件，本院於民國97年7月8日言詞辯
論終結，判決如下：
    主    文
原告之訴駁回。
訴訟費用由原告負擔。
    事實及理由
甲、程序方面：
  (一)按解散之公司，除因合併、分割或破產而解散者外，應行清
    算；解散之公司，於清算範圍內，視為尚未解散；公司之清
    算，以董事為清算人，但本法或章程另有規定或股東會決議
    ，另選清算人時，不在此限；又公司之清算人在執行職務範
    圍內，亦為公司負責人。公司法第24條、第25條、第322條
    及第8條第2項分別定有明文。查本件原告於民國（下同）90
    年3月29日經經濟部函核准解散登記在案，惟未向本院呈報
    清算人或清算完結，有公司基本資料查詢明細表及本院民事
    紀錄科查詢表各1件附卷可稽（見本院96年度訴字第1267號
    民事判決），依前揭規定，應由原告之董事即甲○○、丙○○、乙○○為法定代理人，又本件被告已於94年10月12日經
    經濟部函廢止登記在案，亦未向本院呈報清算人或清算完結
    ，此有該公司變更登記表1份在卷可稽，揆諸前揭規定，應
    由被告之董事即戊○○、丁○○、己○○為法定代理人，合
    先敘明。
  (二)按不變更訴訟標的，而補充或更正事實上或法律上之陳述者
    ，非為訴之變更或追加，民事訴訟法第256條定有明文。本
    件訴訟於原告之起訴狀誤載被告之法定代理人劉曾葉，爰以
    更正刪除。又原告提起本訴原聲明請求：「被告應連帶給付
    原告新臺幣（下同）168萬元及自82年1月1日起至清償日止
    ，按年息5%計算之利息。」嗣於96年10月16日言詞辯論期日
    當庭就訴之聲明連帶2字請求刪除，依前開說明，應予准許
    。
乙、實體方面：
壹、原告起訴主張：
    1.原告於81年2月7日與被告，就原告公司之戶外用嬰兒車與
      慢跑車之開發生產事項，簽訂契約書（下稱系爭契約書）
      。約定被告銷售每台車應給付原告開發權利金50元，嗣經
      結算，81年應給付原告開發權利金為168萬元。原告於95
      年9 月15日以存證信函催告被告給付開發權利金，均置之
      不理，系爭契約亦經本院另案96年度訴字第1267號認定，
      確係存在於兩造間，爰依契約之法律關係請求。
    2.被告公司存續中，被告公司法定代理人戊○○代理被告公
      司簽立系爭契約，此有被告公司法定代理人戊○○親簽可
      稽，被告空言主張否認親簽應負舉證之責。
    3.被告環輪公司即環瑋企業股份有限公司（下稱環瑋公司）
      ，被告故意解散環輪公司，實際上2家係同一工廠同一生
      產機器，僅申請2家公司名義而已，原告先前曾對環輪公
      司起訴係未列入全體股東為清算人，從而鈞院應以全體股
      東為清算人為由，以當事人有欠缺駁回而非實體審判，被
      告以環瑋公司之代表人作為答辯理由，顯有誤會。
    4.被告公司實際上係全權交由被告戊○○父親即被告丁○○
      與被告辛○○負責，被告公司確有在生產，故被告戊○○
      所言開發案未實行等語，並不實在。至於明細表係原告自
      行製作，乃原告私下訪查所得。
    5.被告丁○○諉稱均未與原告甲○○簽署系爭協議書純屬不
      實，蓋由系爭協議書即可證明被告戊○○與原告甲○○簽
      有系爭協議之事實，且該系爭協議書係戊○○代表環輪公
      司所簽。
    6.證人辛○○所言不實，蓋若無出貨何以有出貨證明及保證
      卡，且出貨之美國公司均仍在營業。
    7.並聲明：被告應給付原告168萬元，及自82年1月1日起至
      清償日止，按年息5%計算之利息。
貳、被告則以下列情詞資為抗辯：
    1.系爭契約書前後文義不合，非2家公司間之約定，應係多
      位自然人間之約定，原告並無任何證據證明其主張為真正
      ，權利金計算亦無證據證明，否認被告有積欠原告權利金
      168萬元。
    2.原告提出之證物二為其片面製作之文書，被告否認其記載
      內容之真正性。此外，原告並無任何證據證明其所為主張
      為真，尤以其請求之開發權利金究係如何計算而來，俱無
      任何證據可稽，其空言主張自不足採。
    3.本件原告之訴訟代理人甲○○前曾以相同理由對被告及訴
      外人環瑋企業股份有限公司起訴，嗣經審判長曉諭後撤回
      對被告之起訴，而其對環瑋公司部份則遭駁回。今原告又
      以相同理由重行起訴，惟仍無任何事證足以證明其主張之
      事實，顯見原告已有濫訴之嫌，其請求亦屬無據，不應准
      許。
    4.雖被告法定代理人戊○○自認系爭契約書上「戊○○」之
      簽名確實為其所親簽，惟關於生產明細表其並未看過，被
      告於西元1989年即移民美國，被告並無從事系爭三輪車跑
      車之生產，此份系爭契約書於1992年所簽，簽完後被告公
      司並無生產系爭三輪慢跑車，亦即簽定此份係爭契約書後
      ，合作開法案均無實行。
    5.被告戊○○移民美國後公司並未結束，惟廠房則租給其他
      公司生產腳踏車而非系爭三輪慢跑車，公司當時有租金收
      入及一些零散之配件單在生產，當初簽系爭契約書係要合
      作開發新的三輪慢跑車，惟簽約後並無實際開發，大家僅
      有此構想並無開發出任一新產品。
    6.原告所提之出貨證明及保證卡無法證明被告有依兩造合作
      開發之協議生產系爭慢跑三輪車。
    並聲明：駁回原告之訴。
參、兩造不爭執之事實：
  (一)原告法定代理人甲○○前曾以個人名義對訴外人環瑋企業股
    份有限公司提起請求給付開發權利金事件，經本院96年度訴
    字第1267號認定系爭契約存在於兩造間為由，而駁回原告法
    定代理人甲○○之訴。
  (二)原告於95年9月15日以存證信函催告被告給付開發權利金。
  (三)系爭契約上「戊○○」之簽名確實為戊○○所親簽。
肆、得心證之理由：
一、原告主張之事實，固據其提出被告廣告地址及三輪慢跑車相
    片、三輪慢跑車開發過程明細證明、海關出口統一編號產品
    型錄、委託處理、臺中地方法院96年度訴字第1267號民事判
    決、被告公司廢止證明、契約書、結算書、、被告訴訟代理
    人函、美國公司相關資料、委託壬○○代書處理簽約書、新
    龍工業有限公司名片、艾力企業股份有限公司相關資料、經
    濟部函影本、環瑋股份有限公司設立登記事項卡及董事股東
    名單、廣穎企業股份有限公司登記資料、環瑋、環輪法定代
    理人與原告法定代理人所簽立契約書、出貨美國證明及美國
    書類等影本各1份為證，並請求傳喚證人辛○○。被告則以
    前揭情詞置辯，復據其提出公司登記資料查詢表、臺灣臺中
    地方法院民事庭96年6月25日中院彥民端96年訴字第1267號
    函及臺中地方法院96年度訴字第1267號民事判決等影本各1
    份附卷為憑。是本件兩造之爭點厥為：(1)兩造間是否存在系
    爭開發權利金契約之法律關係？(2)原告請求被告給付開發權
    利金168萬元，是否有理由？
二、首就爭點(1)即兩造間是否存在系爭開發權利金契約之法律關
    係？以論：原告就此爭點係主張原告於81年2月7日與被告，
    就原告公司之戶外用嬰兒車與慢跑車之開發生產事項，簽訂
    系爭契約書，約定被告銷售每台車應給付原告開發權利金50
    元等語。被告就此則抗辯稱系爭契約當事人並非兩造，應係
    多位自然人間之約定等語。經查原告法定代理人甲○○前曾
    以個人名義對訴外人環瑋企業股份有限公司提起請求給付開
    發權利金之訴訟，嗣經本院以96年度訴字第1267號民事判決
    認定系爭契約存在於兩造間為由，而駁回原告法定代理人甲○○之訴等情，業據本院調取前開民事全卷查閱明確，並有
    該案判決書1份附卷為憑，又系爭契約上「戊○○」之簽名
    確實為被告法定代理人戊○○所親簽乙節，亦經被告法定代
    理人戊○○於96年12月4日本院言詞辯論期日到庭自承屬實
    ，足見兩造間應存在系爭開發權利金契約之法律關係，當無
    可疑，則被告猶抗辯稱系爭契約當事人並非兩造云云，顯與
    事實未符，應不可採。
三、次就爭點(2)即原告請求被告給付開發權利金168萬元，是否
    有理由？以論：原告就此爭點係主張系爭契約約定被告銷售
    每台車應給付原告開發權利金50元，嗣經結算81年被告應給
    付開發權利金168萬元等語。被告就此則抗辯稱原告就權利
    金之計算未提出證據證明，被告否認有積欠原告權利金168
    萬元等語。按「當事人主張有利於己之事實者，就其事實有
    舉證之責任，民事訴訟法第277條前段定有明文。又主張法
    律關係存在之當事人，須就該法律關係發生所須具備之特別
    要件，負舉證責任（最高法院48年台上字第824號判例意旨
    參照）。而事實為法律發生之特別要件者，在消極確認之訴
    應由被告就其存在負舉證之責任，在其他之訴應由原告就其
    存在負舉證之責。（司法院院字第2269號解釋意旨參照）。
    依此意旨，本件依舉證責任分配之法則，關於原告主張系爭
    契約約定被告銷售每台車應給付原告開發權利金50元，嗣經
    結算81年被告應給付開發權利金168萬元等事實乃有利於原
    告之積極事實，自應由原告就此積極事實負舉證責任。經查
    原告雖提出生產明細表1份欲憑以證明被告有銷售系爭產品
    ，且經結算81年被告應給付開發權利金168萬元等事實，然
    此為被告所否認，雖被告法定代理人戊○○於96年12月4日
    本院言詞辯論期日到庭自承系爭契約書上「戊○○」之簽名
    確實為其所親簽，惟其同日亦陳稱關於生產明細表其並未看
    過，其於78年即移民美國，被告並無從事系爭三輪車跑車之
    生產，此份系爭契約書乃於81年所簽，簽完後被告公司並無
    生產系爭三輪慢跑車，亦即簽定系爭契約書後，合作開法案
    均無實行等語明確。又原告聲請傳喚之證人辛○○於97年7
    月8日本院言詞辯論期日亦到庭結證稱：「（原告訴訟代理
    人：當時系爭慢跑三輪車，是否是你跟我一起開發的？你當
    時是否是被告公司對外的實際負責人《提示96年10月8日民
    事準備書狀附系爭契約書及生產明細表》？）證人答：以前
    沒有看過，直到環瑋公司被原告起訴時，我才有稍微看過。
    以前我並不知道有這個契約，我也沒有與原告簽訂這個契約
    。所附的生產明細我也沒有看過，開發慢跑三輪車的事情，
    是被告法代戊○○當時人在美國我跟他討論過開發的事情，
    也有和原告討論過，但後來開發並沒有成功，有生產但是庫
    存都丟掉了，並沒有銷售。81年當時我並不是在環輪公司工
    作，我也不是公司對外實際負責人。」、「（法官問：對於
    原告庭呈契約書、專利圖樣，有何意見？是否有看過？《提
    示》）證人答：沒看過。所謂三輪慢跑車的開發並不是只有
    原告，開發時會有送審的制度，原告當初有開發出來，但是
    客戶不喜歡，所以也就沒有銷售。」等語明確，即原告亦自
    承上開明細表係原告自行製作，乃原告私下訪查所得等語，
    足見此一原告單方製作之明細表，尚無得採為原告有利之憑
    據。又本院依原告聲請依原告提出系爭產品完整編號、型號
    （出口編號NO-0000000000）及系爭產品照片等資料，向國
    稅局函調被告81年海關出口資料結果，由財政部臺灣省中區
    國稅局沙鹿稽徵所函覆所詢出口資料保存年限僅5年，故旨
    揭資料已無法提供，是原告此部分調查證據之聲請，亦無得
    採為其有利之憑證。又本院再依原告聲請依原告提出系爭產
    品完整編號、型號（出口編號NO-0000000000）及系爭產品
    照片等資料，向財政部台北關稅局、財政部基隆關稅局、財
    政部台中關稅局、財政部高雄關稅局函調被告80年間至96年
    之出口資料結果，由卷附財政部台北關稅局、財政部基隆關
    稅局、財政部台中關稅局、財政部高雄關稅局分別函覆所詢
    出口資料，除其超過保存年限部分，已無法提供外，其於保
    存期限內之部分，均查無系爭產品出口之相關資料，是原告
    此部分調查證據之聲請，亦無得採為其有利之憑證。至於原
    告所提出卷附其餘資料，僅可證明有該產品之開發，並不能
    做為被告確有銷售系爭產品之證明。此外，原告就此迄無再
    舉證以實其說，其舉證即有未足，則其猶憑以主張系爭契約
    約定被告銷售每台車應給付原告開發權利金50元，嗣經結算
    81年被告應給付開發權利金168萬元云云，其舉證既有未足
    ，應無可採。此部分仍應以被告之抗辯，較可採信為真實。
四、綜上所述，原告主張系爭契約約定被告銷售每台車應給付原
    告開發權利金50元，嗣經結算81年被告應給付開發權利金
    168萬元等情，尚無可採，均詳如前述，其主張核與系爭契
    約之開發權利金給付要件未符，則原告猶憑以請求被告給付
    本件開發權利金，即屬無據。從而，原告猶憑以訴請被告應
    給付原告168萬元，及自82年1月1日起至清償日止，按年息
    5%計算之利息，即為無理由，應予駁回。
五、本件事實已臻明確，兩造其餘攻擊防禦方法，均與本案判決
    結果不生影響，爰不予逐一論述，併此敘明。
伍、訴訟費用負擔之依據：民事訴訟法第78條。
中    華    民    國    97    年    8    月    8    日
                  民事第四庭    法  官  呂明坤
正本係照原本作成。
如對本判決上訴，須於判決送達後20日內向本院提出上訴狀。
中    華    民    國    97    年    8    月    8    日
                                書記官


司法院資訊處製作；財團法人民間司法改革基金會備份。
